臺灣新竹地方法院民事判決  
111年度醫字第2號
原      告  余素菊  
            鄭仁豪  
            鄭凱元  
上三人共同
訴訟代理人  陳詩文律師
            林羿樺律師
            劉宜昇律師
被      告  王淑貞即私立竹安康復之家


            潘可為  
            范綱治  
            許睿娗  
上四人共同
訴訟代理人  任君逸律師
上列當事人間損害賠償事件，本院於民國111年8月18日言詞辯論
終結，判決如下：
    主  文
原告之訴及假執行之聲請均駁回。
訴訟費用由原告負擔。
    事實及理由
一、原告起訴主張：
㈠、訴外人鄭添生（民國00年0月00日出生、108年7月3日死亡，
    下稱鄭添生）為原告余素菊之配偶、原告鄭仁豪及鄭凱元之
    父親，有戶口名簿影本可證（卷第31頁）。被告王淑貞為私
    立竹安康復之家（下稱竹安康復之家）負責人，具護理師資
    格；被告潘可為、范綱治為專任管理員；被告許睿娗為護理
    師。鄭添生因病自106年6月12日起入住竹安康復之家（精神
    復健機構），當時鄭添生經臺大醫院竹東分院診斷仍有「現
    實感差」、「缺乏病識感」症狀（卷第33頁病歷摘要）；之
    後定期回診，於108年6月11日仍經診斷「最近反應較遲緩且
    口齒不清」情形（卷第35頁），另患有糖尿病。故鄭添生因
    現實感差、缺乏病識感、反應較遲緩等（以下合稱系爭精神
    症狀），應受比一般正常人較高程度之注意與看護。又者，
    原告余素菊與竹安康復之家訂有契約，竹安康復之家應為鄭
    添生提供安全適當之環境及設備。
㈡、詎於108年6月27日上午，竹安康復之家因在3樓交誼廳舉辦火
    災及地震消防演練，遲延中午用餐致鄭添生血糖較低，於上
    午11時51分許，演練即將結束之際，鄭添生自暫避之桌球桌
    下起身時因不明原因（可能是血糖較低、血壓較低或地板過
    於光滑）向後摔倒，後腦部大範圍著地受創，顱內出血。
㈢、鄭添生摔倒之際，被告潘可為、范綱治在非近身之處猶可聽
    聞「碰」一聲，發現鄭添生平躺於地面，遂通知被告許睿娗
    即護理師到場，但疑似未向被告許睿娗詳細說明鄭添生摔倒
    之撞擊情狀。被告許睿娗為護理人員，屬於緊急醫療救護法
    定義之救護人員，其為鄭添生測量脈博、血壓、血糖數值（
    79mg/dl）及檢查身體外觀，既已檢查到鄭添生頭部浮腫，
    卻違背頭部外傷處理原則，即「應保持患者平躺不移動、不
    給予飲食、立即呼叫救護車送醫院」，僅對鄭添生後腦部位
    進行冰敷，甚至由被告潘可為擅將鄭添生自倒地狀況扶起至
    椅子乘坐，並立刻給予飲食（1顆方糖），嗣將鄭添生自3樓
    攙扶步行至1樓準備用餐，更遲至事發後將近1小時（同日中
    午12時43分許），被告許睿娗始發現鄭添生反應變慢，而於
    同日12時56分由竹安康復之家工作人員自行駕車（而非呼叫
    救護車）將鄭添生送往國軍新竹地區醫院就醫，家屬到場後
    再轉診至臺大醫院新竹分院急診，接受開顱減壓及血塊清除
    手術，診斷為「頭部外傷致硬腦膜下出血及腦出血併深度昏
    迷」，延至108年7月3日死亡。經新竹地檢署會同法醫師相
    驗，相驗屍體證明書記載「直接引起死亡之原因：頭部鈍力
    損傷。先行原因：跌倒」（卷第47-49頁）。基上，被告等
    人違背頭部外傷處理原則，擅將鄭添生移動、給予飲食、未
    立即呼叫救護車送醫，確有疏誤，並致生鄭添生死亡結果，
    自應對原告負侵權行為及契約債務不履行之損害賠償責任。
㈣、本件雖經長庚醫療財團法人林口長庚紀念醫院（下稱長庚醫
    院）鑑定被告等人之處置未違反醫療常規，然原告不服鑑定
    結果。緣以：
  ⒈被告潘可為、范綱治雖非醫療人員，但是否有向被告許睿娗
    詳細說明鄭添生摔倒之撞擊情狀?若有，被告許睿娗是否仍
    會作相同判斷?鑑定意見忽略此部分。
　⒉竹安康復之家為精神復健機構，卻未訂定「處理緊急醫療及
    異常事件流程」並落實執行，從而未在本件事故發生後立即
    送醫及通知家屬，致原告余素菊無法及時以其專業（擔任臺
    大醫院新竹分院護士助理）幫助配偶。被告王淑貞作為負責
    人具護理師資格，亦未當下掌控本件事故後續處理。　
　⒊被告許睿娗忽略了鄭添生患有系爭精神症狀，以一般人頭部
    外傷標準而錯誤評估鄭添生情況。更全然漠視鄭添生摔倒之
    際，被告潘可為、范綱治在非近身之處猶可聽聞「碰」一聲
    之頭部撞擊地面之嚴重程度。
　⒋鄭添生年紀較大又有系爭精神症狀，若能立即呼叫救護車送
    醫，有極高機率能立即接受電腦斷層檢查，即有高度可能發
    現顱內出血而立即手術，進而避免死亡結果。
㈤、原告余素菊為鄭添生支出急診醫療費用及救護車費用新臺幣
    （下同）13,637元、殯葬費用522,250元，有收據可證（卷
    第77-82頁）。另者，原告3人身為鄭添生之配偶、兒子，承
    受喪偶、喪父之痛，各請求精神慰撫金150萬元。爰依民法
    第184第1項前段、第184條第2項本文、第185條、第188條第
    1項本文、第191條第1項本文、第192條、第194條、第227條
    之1等規定，提起本件訴訟。並聲明：⑴被告應連帶給付原告
    余素菊203萬5,427元；連帶給付原告鄭仁豪150萬元；連帶
    給付原告鄭凱元150萬元，及均自起訴狀繕本送達最後一名
    被告之翌日起至清償日止按年息5%計算之利息。⑵訴訟費用
    由被告負擔。⑶願供擔保，請准宣告假執行（卷第24-25、30
    0、311-312頁）。　　
二、被告則答辯以：
㈠、原告就本件事故曾向新竹地檢署對被告王淑貞、潘可為、范
    綱治提起過失致死罪之告訴，經新竹地檢署以109年度偵字
    第4931號不起訴處分、臺灣高等檢察署以109年度上聲議字
    第7873號駁回再議之聲請、本院刑事庭以109年度聲判字第4
    3號駁回請求交付審判（下稱刑案，卷第109-130頁），故刑
    案已告確定，且均認定被告無何過失可言。
㈡、於本件民事訴訟復經法院囑託長庚醫院鑑定，略以：被告許
    睿娗之處置未發現不符醫療常規之處；規則服藥且病情穩定
    之精神病人與一般人照顧方式並無不同；頭部外傷後並無不
    能移動及不准飲食之處置原則；被告潘可為、范綱治非醫事
    人員，發現病患跌倒即立刻通知被告許睿娗處理，並未延誤
    ；頭部撞擊時即決定病患是否腦出血，是否送醫不會改變腦
    部血塊大小，縱使送醫亦會先觀察病患有無產生病徵，所接
    受之處置與本案發生之情境並無二致，且病患腦出血速度非
    常快，死亡率非常高，難謂立即送至醫院即可避免死亡結果
    ；無法斷言若呼叫救護車送醫即可避免病患死亡結果（卷第
    277-282頁），可見被告確無延誤或過失。
㈢、退步言，若認被告有責任，然原告請求之精神慰撫金總計450
    萬元過高。依臺大醫院電子病歷所載，鄭添生於一般事理之
    判斷能力、對危險之感知能力、交際能力與一般人無異，其
    不慎摔倒是損害發生原因，鄭添生對於對於損害之發生與有
    過失，故請求法院減輕或免除被告之賠償責任。
㈣、答辯聲明：⑴原告之訴及假執行之聲請均駁回。⑵訴訟費用由
    原告負擔。⑶如受不利益判決，願供擔保，請准宣告免為假
    執行。
三、本院之判斷：
㈠、原告主張鄭添生患有系爭精神症狀而入住精神復健機構即被
    告竹安康復之家；於108年6月27日上午參與消防演練，於11
    時51分許自暫避之桌球桌下起身時因不明原因向後摔倒，後
    腦部著地受創，發出「砰」一聲；被告潘可為、范綱治聽聞
    「碰」一聲，發現鄭添生平躺於地面，遂通知被告許睿娗護
    理師到場；12時43分許被告許睿娗發現鄭添生反應變慢，竹
    安康復之家人員於12時56分自行駕車（而非呼叫救護車）將
    鄭添生送往國軍新竹地區醫院就醫，再轉診至臺大醫院新竹
    分院急診，接受開顱減壓及血塊清除手術，診斷為「頭部外
    傷致硬腦膜下出血及腦出血併深度昏迷」，延至108年7月3
    日死亡；相驗屍體證明書記載「直接引起死亡之原因：頭部
    鈍力損傷。先行原因：跌倒」；原告為鄭添生之配偶及兒子
    ，原告余素菊為鄭添生支出急診醫療費用及救護車費用13,6
    37元、殯葬費用522,250元等情，為被告所不爭執，並有戶
    口名簿、106年6月8日出院病歷摘要、108年6月11日門診病
    歷摘要、108年7月3日診斷證明書、108年7月4日相驗屍體證
    明書、醫療費用、救護車費用、殯葬費用等收據在卷可稽（
    卷31-81頁），故此部分事實，應堪先予認定。
㈡、至於原告主張被告王淑貞即竹安康復之家未提供安全適當之
    環境及設備，且於本件事故發生當下未掌握後續處理；被告
    潘可為、范綱治未詳細告知被告許睿娗關於鄭添生摔倒時撞
    擊聲響之大；被告許睿娗違反頭部外傷處理原則；被告王淑
    貞、許睿娗未立刻呼叫救護車將鄭添生送醫，延誤就醫，均
    有過失，則為被告等人所否認，並以前詞置辯。是以，本件
    爭點厥為：⒈鄭添生是否因竹安康復之家提供之環境或設備
    有缺失而摔倒?⒉被告潘可為、范綱治是否有詳細告知關於鄭
    添生摔倒情況之資訊以供被告許睿娗判斷?⒊被告許睿娗自到
    場後至將鄭添生送醫前之處置，是否有違反醫療常規之處?⒋
    被告等人未呼叫救護車是否延誤送醫?⒌鄭添生是否與有過失
    ?⒍原告請求之精神慰撫金是否過高?
㈢、按當事人主張有利於己之事實者，就其事實有舉證之責任，
    但法律別有規定，或依其情形顯失公平者，不在此限，民事
    訴訟法第277 條定有明文。法院於具體個案，衡酌訴訟類型
    特性與待證事實之性質、當事人間能力、財力之不平等，證
    據偏向及蒐證之困難等因素，依誠信原則，定減輕被害人舉
    證責任之證明度或倒置舉證責任，以臻平允。又醫療行為具
    有相當專業性，醫病雙方在專業知識及證據掌握上不對等，
    法院衡量病患或其家屬請求醫療專業機構或人士損害賠償之
    訴訟，由病患或其家屬舉證有顯失公平情形，而減輕病患或
    其家屬之舉證責任時，病患或其家屬仍應就其主張醫療行為
    有過失存在，先證明至使法院之心證度達到降低後之證明度
    ，始得認其已盡舉證責任。經查：
  ⒈鄭添生自桌球桌下起身時因不明原因向後摔倒，並無外力介
    入。原告指摘「竹安康復之家於消防演練時要求住民躲避於
    桌球桌下，然其地板過於光滑，未慮及住民年邁、精神疾病
    等特殊情況有隨時跌倒風險，未有任何防護措施，致鄭添生
    起身站立之際摔倒，竹安康復之家就三樓交誼廳之保管有欠
    缺」等語（卷第19-20頁），惟查，關於竹安康復之家環境
    、設備，原告於刑案偵查、再議、及聲請交付審判程序，已
    有指摘，經刑案查無環境或設備缺失，並有107年、108年評
    鑑報告附於相驗卷宗，原告猶執前詞指摘並無可取。至於所
    指地板過於光滑乃原告個人臆測並無實據，依原告所提手繪
    三樓配置圖（卷第75頁），當時暫避在桌球桌下之住民共有
    3名，暫避在其他桌下之住民亦有另外2名，然除鄭添生以外
    ，其他住民在同一地板上起蹲動作均無礙，可徵係個別住民
    因素，而非環境或設備有何欠缺或不安全。
　⒉被告潘可為、范綱治並非醫療人員，渠2人發現鄭添生摔倒時
    立刻通知被告許睿娗到場處理，並無延誤。至於所告知被告
    許睿娗之內容，均經詳載於刑案第一次警詢筆錄，案重初供
    ，且是距離事故發生時間最近之際，較少利害關係之權衡，
    應屬可信。
　⑴被告潘可為陳述：我突然聽到「碰」一聲，察看後才發現鄭
    添生倒臥在地上，我詢問鄭添生有無不舒服，他回答說沒有
    ，我就請同事范綱治下樓叫護理師幫鄭添生檢查，護理師上
    樓後便指示我幫鄭添生測量脈搏、血壓及血糖值有無正常，
    我測量完後便將機器測量出的數值給護理師看，僅發現血糖
    偏低，另外護理師有親自檢查鄭添生身體並說頭部有稍微腫
    起來等語（相卷一第3頁）。
　⑵被告范綱治陳述：我聽到「碰」一聲，當下我便轉過頭來，
    就看到鄭添生跌倒平躺於地面，當時我和另一位同事潘可為
    扶他側躺，觀察他頭部以及其他身體部位有無受傷，我馬上
    下去一樓拿血壓計與血糖機並請護理師上三樓交誼廳評估鄭
    添生的生（身）體狀況，我同事潘可為告知我鄭添生頭部後
    腦勺有腫起一小塊，我便對側躺於地面之鄭添生進行測血壓
    的動作等語（相卷一第5頁）。
　⑶由上陳述可知，被告潘可為、范綱治均未親眼看見鄭添生摔
    倒前之動態，係耳朵聽見「碰」一聲始循聲轉頭，第一眼所
    見已是鄭添生仰躺於地面，所能提供予被告許睿娗之資訊僅
    止於鄭添生倒地碰撞地面的「碰」一聲及頭部、身體皆有撞
    擊地面，況鄭添生係全身跌躺地面，因身體撞擊地面發出之
    聲響必然大於頭部撞擊地面發出之聲響。被告許睿娗到場後
    ，渠3人立刻分工對鄭添生展開生理檢測及全身外觀檢查，
    且立刻發現頭部後腦浮腫，故不論被告潘可為、范綱治有無
    向被告許睿娗強調鄭添生撞擊地面該「碰」一聲是多大聲，
    並無額外助益。
　⒊關於被告許睿娗自到場後至將鄭添生送醫前之緊急救護處置
    ，是否有違反醫療常規之處，經本院囑託長庚醫院鑑定，鑑
    定意見略以（卷第277-282頁）：
　⑴臨床上如發現病患跌倒頭部著地且有浮腫，依醫療常規應：(
    1)立即藉由對話及應答方式評估病患意識並確認其肢體活動
    度(2)檢視傷口評估是否需止血或緊急縫合(3)測量病患生命
    跡象（即血壓、心跳及呼吸）有無異常。而規則服藥且病情
    穩定之精神病患於日間照護機構活動時，與一般人照護方式
    並無不同，頭部外傷後之處置亦無差異，並無不能移動及不
    准飲食之處置原則。就醫學而言，於病患頭部遭受撞擊時即
    決定是否將產生腦出血，而受傷後是否送醫不會改變腦部血
    塊大小，持續注意其意識變化為最重要之處置作為。就通常
    情形，頭部受撞擊之病患至急診就醫通常不會立即進行腦部
    電腦斷層檢查，需待病患表現下列病徵：受傷後2小時昏迷
    指數未恢復至滿分、懷疑顱底骨折、癲癇、持續嘔吐、失憶
    30分鐘以上、具凝血功能異常、曾有開顱手術病史、高速/
    高處受傷機轉等，或65歲以上，由醫師評估進行電腦斷層檢
    查。
　⑵而本件鄭添生情形，於11時51分被發現頭部著地受傷時，被
    告許睿娗有評估其意識及肢體活動度（可與人簡短對話、自
    行行走至洗手台）、檢查其頭部稍微浮腫並進行冰敷、測量
    脈搏及血壓。鄭添生意識清醒、生命跡象穩定，被告許睿娗
    於鄭添生血糖偏低時給予方糖，服用後亦無噁心嘔吐之情況
    ，此亦為正確處置。自11時51分受傷到12時43分送醫期間內
    ，被告許睿娗有持續觀察鄭添生症狀變化，且於發現其反應
    變慢時立刻送醫。以上處置均未發現不符合醫療常規之處，
    且於傷害後1小時內即為之，亦未發現有何延誤之處。
　⒋關於被告等人未呼叫救護車是否延誤送醫乙節，經本院以goo
    gle地圖查詢，設於新竹市○○○路000號之竹安康復之家，與
    國軍新竹地區醫院之距離為2.6公里，單趟車程時間約8分鐘
    ；而與最近之新竹市消防局竹光消防分隊（119救護車由消
    防局派遣）距離1.9公里，單趟車程時間約6分鐘。故竹安康
    復之家若撥打119呼叫救護車，自119受理緊急救護業務至派
    車，救護車自消防分隊出發（或自醫院出發）至竹安康復之
    家載運鄭添生再至國軍新竹地區醫院，所耗費時間可能反而
    較長。而長庚醫院鑑定意見亦載明：通常情形，於病患無明
    顯骨折（需先固定）或呼吸困難（需高濃度氧氣或插管）情
    況，可越快抵達具處理頭部外傷之最近醫院，即為最佳之就
    醫方式，故難謂未呼叫救護車將病患送醫即與醫療常規有違
    ，如呼叫救護車送醫，亦無法斷言即可避免病患死亡之結果
    。
　⒌綜上審認結果，原告不能證明被告竹安康復之家提供之環境
    或設備有何欠缺或不安全之處，亦不能證明被告等人對於鄭
    添生受傷後之處置有何違反醫療常規或延誤，至本院之心證
    達到降低後之證明度，故本院無從為有利於原告之認定。既
    原告不能證明被告竹安康復之家有違反契約之債務不履行或
    被告等人有過失侵權行為之事實存在，則鄭添生就損害結果
    之發生是否與有過失、原告請求之精神慰撫金是否過高，本
    院即無續予論斷之必要，附此敘明。
㈣、是以，原告依民法侵權行為、契約債務不履行等規定，請求
    被告連帶賠償醫療及救護車費用、喪葬費用、精神慰撫金及
    法定遲延利息，均為無理由，應予駁回。原告之訴既經駁回
    ，所為假執行之聲請即失所附麗，應併予駁回。
四、本件判決基礎已臻明確，兩造其餘攻擊防禦方法及訴訟資料
    ，核與判決結果不生影響，爰不一一論述。　
五、訴訟費用負擔之依據：民事訴訟法第78條。　　　　　
中　　華　　民　　國　　111 　年　　9 　　月　　8 　　日
                  民事第二庭    法　官　陳麗芬
以上正本係照原本作成。
如對本判決上訴，須於判決送達後20日內向本院提出上訴狀。如
委任律師提起上訴者，應一併繳納上訴審裁判費。
中　　華　　民　　國　　111 　年　　9　　月　　 8 　　日
                                書記官　吳雅真